臺灣高等法院臺中分院刑事判決　　　　　　　 九十二年度重上更(四)字第五四號
　　上　訴　人　臺灣彰化地方法院檢察署檢察官
　　上　訴　人
　　即　被　告　乙○○
右上訴人因被告違反公職人員選舉罷免法案件，不服臺灣彰化地方法院八十四年度訴
字第三九二號中華民國八十五年二月八日第一審判決（起訴案號：臺灣彰化地方法院
檢察署八十四年度選偵字第五號），提起上訴，於判決後，經最高法院第四次發回更
審，本院判決如左：
    主      文
原判決關於乙○○部份撤銷。
乙○○連續意圖使候選人不當選，以演講傳播不實之事項，足以生損害於他人，處有
期徒刑柒月，褫奪公權貳年，緩刑年。
    事      實
一、乙○○原為台灣省第九屆省議員，嗣再度參與競選連任，而為第十屆省議員之候
    選人，竟基於意圖使同為候選人之丁○○不當選，以演講傳播不實之事之概括犯
    意，於八十三年十一月廿六日上午九時三十分許，在彰化縣秀水鄉中山堂公辦政
    見會之公共場所，利用其上台發表政見演說之機會，當眾公然以台語宣稱：「：
    ：：地下道，員林的地下道，挨家挨戶去向人收錢，一戶向人收『幾萬塊』（或
    『近萬塊』，台語發音，語音不甚清晰，究為『幾萬塊』？或『規萬塊』─意即
    『近萬塊』？難以分辨），是什麼人？敢站起來發誓嗎？丁○○先生你敢爬起舉
    手發誓嗎？：：：：：員林有人去跟人檢舉，檢舉了後工廠（檢舉了工廠以後之
    意）去跟人說一件要多少，我是某一個服務處的主任，我要跟你拿多少錢，拿出
    來了後，才沒代誌（台語，沒事之意），錢若沒來，就一直跟你檢舉，來去縣政
    府來抗爭，來出問題，：：：。」同日下午十五時五十九分許，在彰化縣福興鄉
    公所三樓之公辦政見發表會，復利用其上台發表政見演說之機會，當眾公然以台
    語宣稱：「：：：乙○○這五年來，：：（此句語音不清，難以載譯），我在這
    裡舉手發誓，從來沒跟人收過紅包，從來沒跟人垃圾鬼，從來一頓飯都不曾跟人
    吃過，所以，各位，：：：：，剛才他在問我，剛才他在問我（乙○○此時以右
    手指向丁○○），員林，什麼叫區區徵收，：：（短句，語意不明）
    ，是怎樣，剛才我有聽到，很早就有聽到，不一定報紙也有刊過，游月霞（業經
    本院第二次更審判決無罪，並經最高法院判決上訴駁回確定在案）剛才也在跟我
    講（乙○○此時以右手指向游月霞），區段徵收他（或『他們』，語音不甚清晰
    ）在為人跑闖（台語，「奔走」之意；此時乙○○又以右手指向丁○○），一分
    地也跟人收一千元的費用，乙○○也不曾跟人拿過一角五厘，不曾跟人拿過一角
    五厘，跟我爬起來說有或無，（乙○○此時又以右手指向丁○○並面向丁○○，
    丁○○旋即起身趨近發言台發誓，游月霞於乙○○欲丁○○站起來表白回應時，
    亦迅即接腔叫嚷，口齒不甚清晰，惟可約略聽出其在叫嚷謂若無此事，就上台發
    誓云云）。：：：：：，員林的工廠，因為，某一掛人，是某一掛人的服務處的
    主任，去向人搧肚子尾，跟人檢舉了後，若錢拿來，就沒代誌（台語，沒事之意
    ），錢沒拿來，就一直找麻煩，一直找人示威抗議，所以，我會獅（台語，可以
    之意）跟他講的（此時乙○○右手又往右後指向丁○○），好膽，員林站台，我
    跟他辯論，我現在燭他出來（台語，逼他出來之意），我要燭他出來，：：：：
    我下午在秀水（應係「上午在秀水」之口誤），上午我就跟他挑戰了，上午我就
    跟他挑戰了（此時乙○○右手再往右後指向丁○○），：：：：。」等語，而傳
    播上開毀損他人名譽之不實事項，足以生損害於丁○○。
二、案經丙○○告發、及丁○○訴請臺灣彰化地方法院檢察署檢察官偵查起訴。
    理      由
一、訊據上訴人即被告乙○○矢口否認前揭犯行，辯稱其並無意圖使他人不當選，而
    傳播不實事項誹謗他人之情事，八十三年十一月二十六日當天上午在彰化縣秀水
    鄉、下午在彰化縣福興鄉該二場政見說明會，都是丁○○為了在其基本票源區打
    知名度，而無故對其指謫謾罵，其上台發表政見時所言，只是在對鄉親作服務品
    質的比較，而非對丁○○故意謾罵，意圖使他不當選，且候選人應接受社會大眾
    的公評，其所發言的內容應屬可接受公評的事項，何況在其發言中並未指名道姓
    云云。惟查：
  (1)右揭事實，業據告訴人丁○○於偵審中一再指訴不移，另據告發人丙○○於偵查
    及原審調查中指述在卷（偵查卷第三、四頁、第三十三、三十四頁，原審卷第十
    七、十八頁、第二○二頁），並有上開政見發表會之現場錄影帶扣案足憑。
  (2)被告於上開秀水鄉之公辦政見發表會中確曾以台語當眾公然宣稱：「：：地下道
    ，員林的地下道，挨家挨戶去向人收錢，一戶向人收『幾萬元』（或『近萬元』
    ，台語發音，語音不甚清晰，究為『幾萬元』？或『規萬元』─意即『近萬元』
    ？難以分辨），是什麼人？敢站起來發誓嗎？丁○○先生你敢爬起舉手發誓嗎？
    ：：：：：員林有人去跟人檢舉，檢舉了後工廠（檢舉了工廠以後之意）去跟人
    說一件要多少，我是某一個服務處的主任，我要跟你拿多少錢，拿出來了後，才
    沒代誌（台語，沒事之意），錢若沒來，就一直跟你檢舉，來去縣政府來抗爭，
    來出問題，：：：。」在上開福興鄉公所三樓之公辦政見發表會中，又當眾公然
    以台語宣稱：「：：：乙○○這五年來，：：（此句語音不清，難以載譯），我
    在這裡舉手發誓，從來沒跟人收過紅包，從來沒跟人垃圾鬼，從來一頓飯都不曾
    跟人吃過，所以，各位，：：：：，剛才他在問我，剛才他在問我（乙○○此時
    以右手指向丁○○），員林，什麼叫區區徵收，：：（短句，語意不
    明），是怎樣，剛才我有聽到，很早就有聽到，不一定報紙也有刊過，游月霞剛
    才也在跟我講（乙○○此時以右手指向游月霞），區段徵收他（或『他們』，語
    音不甚清晰）在為人跑闖（台語，「奔走」之意；此時乙○○又以右手指向丁○
    ○），一分地也跟人收一千元的費用，乙○○也不曾跟人拿過一角五厘，不曾跟
    人拿過一角五厘，跟我爬起來說有或無，（乙○○此時又以右手指向丁○○並面
    向丁○○，丁○○旋即起身趨近發言台發誓，游月霞於乙○○欲丁○○站起來表
    白回應時，亦迅即接腔叫嚷，口齒不甚清晰，惟可約略聽出其在叫嚷謂若無此事
    ，就上台發誓云云）。：：：：：，員林的工廠，因為，某一掛人，是某一掛人
    的服務處的主任，去向人搧肚子尾，跟人檢舉了後，若錢拿來，就沒代誌（台語
    ，沒事之意），錢沒拿來，就一直找麻煩，一直找人示威抗議，所以，我會獅（
    台語，可以之意）跟他講的（此時乙○○右手又往右後指向丁○○），好膽，員
    林站台，我跟他辯論，我現在燭他出來（台語，逼他出來之意），我要燭他出來
    ，：：：：我下午在秀水（應係「上午在秀水」之口誤），上午我就跟他挑戰了
    ，上午我就跟他挑戰了（此時乙○○右手再往右後指向丁○○），：：：：。」
    等語，並據本院於第四次更審中播放錄影帶勘驗多次，就被告上開發言之錄影及
    錄音內容，更予逐字逐句譯載至詳，有勘驗筆錄及錄音譯文在卷可稽，（本院更
 四卷第四十三至四十六頁、第六十三至六十六頁）。
  (3)關於員林地下道部分，告訴人丁○○並未挨家挨戶去向人收錢，一戶向人收『幾
    萬元』（或『近萬元』），區段徵收部分，告訴人丁○○亦未藉機向各地主一分
    地收一千元，業據：證人即員林地區區徵收自救委員會委員江蓮耦於偵查
    中到庭證稱：「（是否為員林鎮區段徵收戶之地主？）是的，我土地在員林鎮○
    ○○段，自救委員會有向我收取每分地一千元，因我有五分地，所以收了五千元
    ，『江萬喬』他是我堂叔，說是自救委員會收取的，丁○○並沒有向我收取。」
    並證稱也沒有人以丁○○名義向其收取費用等語在卷（偵查卷第三十三頁）。
    證人王萬祿於偵查中明確證稱：「（員林鎮○○路地○道抗議時〈指從事抗爭當
    時〉，丁○○有無收取費用？）沒有。約在十年前，因我們是地下道附近居民，
    地下道開挖後我們無法做生意，我們到省府交通處抗議，我們是居民自己出錢支
    付一些交通及餐飲費用。」「（丁○○有無參與？）有，但他沒收取任何費用，
    也沒聽其他人說過有收取任何費用。」（偵查卷第六十一頁）。復於原審調查中
    到庭證稱：「當時開會有決議要收費，用以支付遊覽車、便當、飲料等費用，是
    地下道旁的地主都要支付，金額大小不定，何人收費，何人保管，我不知道，陳
    情並沒有詳細規劃，也沒有帶領人，我沒有代替他人收取費用，我本人也沒有交
    錢給丁○○，當時我在地下道旁的土地有約四十坪，我被他人收了好幾次錢。」
    （原審卷第二二四、二二五頁）。於本院第一次更審（以下簡稱更一審）調查中
    又證稱：「（員林地下道抗爭之事你知否？）有參與，我住附近（指住在地下道
    附近），有找丁○○當代書，他熱心幫我們服務。」「（丁○○有無收取費用？
    ）這個我不知道，但『公的』有收些車馬費、便當費做為抗爭之用。」「（地下
    道附近居民有無出錢？）不是如此，有的有出，有的沒出，隨意出，五百、一千
    隨意，我也出好幾次，不多。」「（你有無出錢給丁○○？）丁○○很熱心，不
    是『代書費』，『打字費』，幾百元而已，繳幾次忘了，已十幾年了。」「（有
    無將此事告訴乙○○、游月霞等人？）沒有。」（本院更一卷第九十三、九十四
    頁），於本院第二次更審（以下簡稱更二審）調查中再證稱：「（你有參與員林
    地下道工程抗爭之事？）有的。」「（當時是如何決議向附近的居民收錢？）整
    個居民開會後的共識。」「（有關開會要收錢，丁○○有無參與？）他沒有參加
    。」（本院更二卷第七十六頁）。證人即員林地區區徵收自救委員會會長
    江柏東於偵查中亦證稱：「（丁○○認識否？）認識，我們自救委員會委託他幫
    寫書類。」「（丁○○是否向地主每分地收取一千元？）沒有，是我們委員會自
    己收的。」「（是否向游月霞說丁○○向地主每分地收取一千元？）沒有，我說
    收取一千元是我們自救會自己開銷用的，並不是交給丁○○，可能是游月霞聽錯
    了。」（偵查卷第七十九、八十頁）；於原審調查中復證稱：一分地收一千元，
    是以委員會各委員為代表，要繳錢的人，將一千元繳給代表，由代表繳給自救會
    的會計，丁○○並未經手收取經費，丁○○在委員會內擔任代書及顧問，委員會
    經費的支出，是經過委員會委員開會同意才支出的，丁○○沒有參與該委員會金
    錢的運用及保管等情綦詳（原審卷第一九九、二○○頁）。證人林識斌於原審
    調查中證稱：「我是受我朋友拜託，才幫他們處理的，他們都住在地下道旁，丁
    ○○是在地下道開避（「闢」之誤）時，他才參加的，而在陳情時所需文件，是
    請丁○○幫忙，因他是代書，而陳情時或開會，他們有決議要收費，但何人收，
    作何用，我不知道，我看過他們有付遊覽車費、便當費、飲料費，錢是何人收的
    ，我不知道，有無把錢交給丁○○，我不知道，：：：。」（原審卷第二二四頁
    ），於本院更一審調查中證稱：「：：：至於收錢的事，我有聽說，但實際收多
    少？誰收的？我都不清楚。」（本院更一卷第九十三頁），於本院更二審調查中
    證稱關於地下道工程抗爭，向居民收取費用，丁○○有無參與，其不知情（本院
    更二卷第七十五頁）。證人吳火烈於原審調查中證稱：「（員林地下道開工前
    ，你有無跟吳桂洲要錢？）有，當時吳桂洲的土地也在地下道旁，我是跟他說地
    下道的事是王萬祿、張金釵他們在陳情，要收取費用來幫助陳情、代書等費用；
    要收錢的事是王萬祿、張金釵跟我說的，是七十五、七十六年間的事，吳桂洲拿
    五千元給我，我也拿五千元，合計一萬元，交給王萬祿，是王萬祿來收取或他人
    來收取，我忘了」「（收取這些費用何用？有無說是要給某人費用？）用來陳情
    抗議、代書費用，沒有說要給某人的費用。」「（有無跟吳桂洲說收取的費用是
    要給丁○○的？）沒有。是大家私下在談，說可能也要付給丁○○代書的費用在
    內。」（原審卷第二七一頁）。證人張金釵於原審調查中證稱：「（員林地下
    道開工前，你有無參加抗爭的行列？）有。」「（陳情抗議有無召集人？）無，
    是臨時召集大家來開會的。」「（費用如何收取？）有錢出錢，有力出力，收取
    的費用，用來付遊覽車費、便當、飲料費，錢是由大家自由樂捐，金額不定，隨
    便大家繳納，有無支付丁○○代書費用，我記不得了。」「（錢是由何人來收取
    、支付？）是很多人在收取，錢沒有集中起來，一個人的錢付完後，就由其他有
    收取費用的人再來支出費用。」（原審卷第二七一、二七二頁）。證人即上開
    反區段徵收自救委員會之委員兼總務游傳文於原審調查中亦證稱：自救委員會的
    費用收取、支出，伊都有經手，金錢來源是由大家所自由樂捐，是先組織委員會
    ，然後由各區段的委員分別去收取，原本是要向都市計劃內的地主每一分地收一
    千元，收的時候是採自由樂捐的方式，費用收取後，用在陳情抗議中的遊覽車費
    、便當、飲料費，該自救委員會伊是從開始就參加，收取的費用沒有付給丁○○
    ，丁○○幫自救會寫書類，彼等並未付錢給丁○○，伊沒拿錢給丁○○，也沒人
    來跟伊要這筆錢，是到最後有聽到江柏東說要付丁○○的錢（應係指代書費），
    但有沒有付伊不知道，收取的費用原先是由伊保管，但到後來由各區段收取的人
    自行保管、支出等情無誤，（原審卷二七二、二七三頁）。證人林長期於本院
    更二審調查中亦證稱：「（你有參加員林中山路地下道工程之抗爭？）我沒有參
    與抗爭，但有寫陳情書，是請丁○○幫忙寫的。」「（你們從何時開始向附近的
    地主收錢？是收多少錢？）都沒有向地主收錢，是有去省政府，有包遊覽車，費
    用是地主自己樂捐的。」「（你們有給丁○○二十萬元？）因丁○○在過程中，
    有幫我們出力寫陳情書等，二十萬元是讚助他選舉用，另外（對）洪性榮及洪木
    村均有讚助。」「你們給他的錢是工程抗爭結束後給的嗎？）是結束後給的，是
    給他助選用。」「（錢從那裡來的？）大家樂捐剩下來的。」「（過程中丁○○
    有向地下道附近的居民每戶收一萬五千元嗎？）沒有。」「（你們的過程中，丁
    ○○有干涉你們經費的開銷嗎？）沒有。」等語在卷（本院更二卷第一一四、一
    一五頁）。另關於丁○○曾否以檢舉為手段向員林的工廠要索金錢一節，於原審
    調查中亦據被告聲請傳訊之證人游忠烈（朝富興鋁業股份有限公司負責人）到庭
    證稱：「（是否認識丁○○？）不認識。」「（是否認識乙○○？）認識，在八
    十三年二月到越南，坐同一班飛機。」「（你的工廠有無他人抗議你們有污染？
    ）有，在八十二年間，我們的村民（來抗議）。」「（後來如何處理？）我跟他
    們說明，並請他們入內參觀，在水污染方面我們都處理得很好。」「（村民抗議
    時，有無他人來跟你要錢或要求賠償？）沒有。」「（丁○○有無參與抗議行列
    ？）當時我知道村民有去找翁金珠的服務處來幫他們，我就把相關資料交給服務
    處，而服務處的人並沒有派人過來。後來我們有開環保座談會，我沒有去，我是
    聽其他村民在講，我才自動去找翁立委（即翁金珠立委）服務處的。」「（有無
    他人用這件事要來向你索錢，否則要把事情擴大？）在座談會後，有一不詳男子
    ，約四十歲左右，說如果給他一些錢，新聞登好看一點，不給就登難看一點，我
    因生氣而跟他相罵，我說我要叫人來，他就走了，事後有打電話來罵我，說我不
    上道。」「（該男子是否丁○○？）我確定不是，我是今天第一次見到他本人（
    指丁○○本人）。」「（從越南回來後，你們〈指證人游忠烈與被告〉有無聚餐
    ？）沒有。」「（你在越南期間，有無告訴乙○○說你工廠遭抗議，有翁金珠服
    務處主任要跟你拿錢一事？）無，我是說我是合法經營，還遭村民抗議，而且跟
    他說有人要跟我拿錢，要不然報紙要登難看一點，並沒說到丁○○的名字。」「
    （是否能確定你在越南並沒有告訴乙○○說某一立委服務處主任要跟你拿錢一事
    ？）我確定，我沒說。」「（有無說該男子是何人？）沒有，我是說在抗議後有
    人來說要錢，不然報紙要登難看一點，我並沒指名是何人。」（原審卷第二五八
    頁，第二八五、二八六頁），於本院更二審調查中復到庭證稱其先前所證均屬實
    在，其曾與乙○○到越南考察商務，當時其是說工廠天天被檢舉，也不知被誰檢
    舉，並證稱其工廠被人檢舉與丁○○沒有關係等語至詳（本院更二卷第七十三、
    七十四頁）。依江蓮耦、王萬祿、江柏東、林識斌、吳火烈、張金釵、游傳文、
    游忠烈、林長期等證人上開所證，告訴人丁○○參與員林地下道工程之抗爭活動
    ，並未挨家挨戶去向人一戶收取『幾萬元』（或『近萬元』）；參與員林地區區徵收自救委員會，並未藉機向各地主一分地收一千元；亦無以檢舉為手段向
    員林的工廠要索金錢之情事，各該證詞，筆錄記載至詳，歷歷在卷，清清楚楚，
    了無疑義。
  (4)下列證人：吳桂洲雖於原審調查中到庭證稱關於員林地下道抗爭中收取費用一
    事，當時係吳火烈打電話告訴其謂要收一萬元，其乃請吳火烈先為其墊一萬元，
    吳火烈對其謂是要收一萬元給丁○○，是張金釵到吳火烈家收取的云云（原審卷
    第二二四頁）；於本院更審前調查中證稱其在地院所證均屬實情，為何其要給丁
    ○○一萬元，是張金釵說丁○○他們有幫忙，所以要收錢報答他云云（本院上訴
    卷第五十三頁）；於本院更一審調查中除改稱其個人部分是五千元，與吳火烈二
    人合計共交付一萬元外，仍與先前為相同之證述（本院更一卷第九十二、九十三
    頁），然其所證，核與證人吳火烈前揭所證「其並未跟吳桂洲說收取的費用是要
    給丁○○的」等情顯有出入，其證言之真實性甚屬可疑。潘火榕於原審業據證
    稱關於有人以檢舉工廠污染為手段向工廠要索金錢一事，其係聽游忠烈告訴其謂
    ：伊工廠並沒有污染，卻有人來抗議，後來游忠烈是如何解決，其不清楚，游忠
    烈是說有民意代表出來協調解決，但詳情如何其不清楚，當時是渠等約十幾個人
    去越南考察，其跟游忠烈等人一起吃飯時提到的等情在卷（原審卷第二二五、二
    二六頁），於本院更一審調查中經提示該筆錄問其有何意見時，其亦證稱所證無
    誤，並證稱游忠烈是在員林開工廠，其在原審所證等情，是游忠烈在越南考察，
    一起吃飯時說出來的，經本院訊以「游忠烈有無提及是丁○○去抗議？」其則證
    稱：「有談及『丁○○』三個字，至於有無去抗議，我不知道。」經再訊以：「
    有無將此話（即這些話）告訴乙○○、游月霞？」其竟答稱：「去越南時乙○○
    一同去，且我有告訴乙○○。」（本院更一卷第九十四頁），既證稱其所證等情
    ，是在越南考察與游忠烈等人一起吃飯時，由丁○○說出來的，並證稱游忠烈有
    提及「丁○○」三個字，至於丁○○有無去抗議（指抗議工廠污染），其不知道
    云云，不僅所證明顯違背情理，核與證人游忠烈前揭所證伊不認識丁○○，登門
    對伊謂如果給一些錢，新聞就登好看一點，不給就登難看一點，事後復打電話罵
    伊不上道之人，係一年約四十歲之不詳男子，伊確定該男子不是是丁○○，伊係
    當天（指到庭作證當天）才第一次見到丁○○本人等情亦不相符，其證言之矛盾
    不實，顯然不言可喻。證人江柏東於原審及本院更二審調查中雖另證稱上開反
    區段徵收自救委員會該會在成立至解散期間，共約交付丁○○六萬元（原審卷第
    二○○頁、本院更二卷第七十四頁）；證人江蓮耦於原審及本院更一審調查中另
    亦證稱上開反區段徵收自救委員會有支付丁○○六萬元，於本院更審前調查中證
    稱上開反區段徵收自救委員會有人將所收的錢一部分給丁○○當競選經費（原審
    卷第二○一頁、本院更一卷第五十二頁、本院上訴卷第六十六頁）；證人林識斌
    於本院更審前調查中另證稱員林地下道附近住戶四處陳情無效後，乃採抗爭之手
    段，最後找到丁○○當土地代書、並寫陳情書，而丁○○也有收錢，及於本院更
    一審調查中證稱員林地下道工程抗爭一事，其知道丁○○有收代書費，於本院更
    二審調查中證稱丁○○在員林地下道工程抗爭活動中幫忙書寫文件及帶頭去抗爭
    ，有付給他代書費幾千元（本院上訴卷第五十三頁、本院更一卷第九十三頁、本
    院更二卷第七十五頁）；證人江世凱於本院更審前調查中證稱確實有一分地收一
    千元，江蓮耦除了一千元外，另有繳錢給丁○○，及於本院更一審調查中證稱反
    區段徵收委員會有決議向地主每分地收一千元，但實際收了五、六十萬元，做為
    抗爭之用，委員會有給丁○○約五萬或六萬元（本院上訴卷第六十五頁、更一卷
    第五十三頁），然江柏東、江蓮耦、林識斌、江世凱等證人關於此部分之證言，
    均不外證明上開反區段徵收自救委員會付給丁○○之款項，不過是「數千元」或
    「六萬元」之代書費或打字費，與被告在上開政見發表會演說中所傳播之事項尚
    未可同日而語。
  (5)被告於本院更一審提出「民進黨員來電陳述丁○○不法行為」、「丁○○涉及不
    法資料」、「丁○○不法資料」等三件資料影本（本院更一卷第九十七至九十九
    頁），其中一件未載明資料提供者，一件之資料提供人署名「員林被害者」，另
    一件所提供之資料不僅與本件案情毫無關連，且其提供者署名「為老一輩縣議員
    」，既無資料提供者之姓名住所可供傳訊調查，其內容是否真實即無從查證，各
    該資料乃屬審判外之文書，本不具證據能力，不能採為有利於被告之證據，不得
    贅言。
  (6)扣案之錄影帶，於偵審中經勘驗多次，歷次勘驗筆錄所載之錄音譯文雖未盡一致
    ，容以錄音之音質不佳，被告之發言節奏迅速，部分發言之語音或語意又模糊不
    清所致，惟於本院此次更審中，除於下庭後反覆播放不下十次，經逐字逐句予以
    譯載外，並當庭播放勘驗多次，被告於上開政見發表會之演說中確有如前揭事實
    欄所載之發言，殆無可置疑。
  (7)本件並無任何證據足認被告前揭以演說公然傳播之事項係屬實在，謂各該事項係
    事前已經被告先行查證屬實，殊難令人置信，自扣案錄影帶所重現之錄音及影像
    以觀，被告在上開秀水鄉公所中山堂政見發表會之演說中，關於員林地下道部分
    ，業已當眾質問「丁○○先生你敢爬起舉手發誓嗎？」關於以檢舉為手段向工廠
    要索金錢部分，亦緊接在員林地下道該部分發言之後，連貫攻擊火力，並挑明該
    檢舉者係對被害人自稱「我是某一個服務處的主任」；嗣於上開福興鄉公所三樓
    政見發表會之演說中，關於反區段徵收部分，於其發言指謫「區段徵收他（或「
    他們」，語音不甚清晰）在為人跑闖（台語、奔走之意）一分地也跟人收一千元
    的費用」時，亦以其右手指向丁○○，緊接發言「乙○○也不曾跟人拿過一角五
    厘，不曾跟人拿過一角五厘，跟我爬起來說有或無」時，又以其右手指向丁○○
    並面向丁○○，欲丁○○站起來表白回應，關於以檢舉為手段向工廠要索金錢部
    分，又再次發言「員林的工廠，因為，某一掛人，是某一掛人的服務處的主任，
    去向人搧肚子尾，跟人檢舉了後，若錢拿來，就沒代誌（台語，沒事之意），錢
    沒拿來，就一直找麻煩，一直找人示威抗議，所以，我會獅（台語，可以之意）
    跟他講的」，好膽，員林站台，我跟他辯論，我現在燭他出來（台語，逼他出來
    之意），我要燭他出來，：：：：我下午在秀水（應係「上午在秀水」之口誤）
    ，上午我就跟他挑戰了，上午我就跟他挑戰了」，其間又二度以其右手往右後指
    向丁○○，且就其所言「我下午在秀水（應係「上午在秀水」之口誤），上午我
    就跟他挑戰了，上午我就跟他挑戰了」等語，亦與其先前在秀水鄉公所中山堂政
    見發表會中關於向工廠要索金錢部分之發言前後呼應，均明顯係以丁○○為其指
    謫之對象無疑；被告所指提供其消息者，亦即於偵審中已分別到庭作證之上開各
    證人，均未能證明被告所傳播之前揭事項為真實，其所傳播之各該事項並非真實
    ，顯為被告事前所明知，乃理所當然；被告傳播丁○○參與員林地下道工程之抗
    爭，挨家挨戶，每戶向人收取「數萬元」（或「近萬元」），參與員林地區○區
    段徵收委員會，一分地跟人收取一千元之費用，及以檢舉為手段，向員林工廠要
    索金錢等不實之事項，自足以毀損丁○○之名譽，影響丁○○在選民心目中之形
    象，無待贅論；被告所傳播之事項既非真實，且足以毀損他人名譽，即無從任由
    被告資為所謂「服務品質」比較之對象，亦無可受公評之免責可言；被告明知為
    不實、且足以毀損他人名譽之事項，猶利用其上台發表政見之機會公然予以傳播
    ，藉以對同為候選人之丁○○肆意攻擊，其所為顯係基於使候選人丁○○不當選
    之意圖亦已昭然若揭，被告所辯其上台發表政見時所言，只是在對鄉親作服務品
    質的比較，而非對丁○○故意謾罵，意圖使他不當選，且候選人應接受社會大眾
    的公評，其所發言的內容應屬可接受公評的事項，何況在其發言中並未指名道姓
    云云，全然不足採信，事證明確，被告犯行，堪以認定。
二、核被告乙○○右開所為，係犯公職人員選舉罷免法第九十二條之罪。意圖使候選
    人不當選，以演講傳播不實之事項，而足以毀損他人名譽，足生損害於他人之行
    為，雖同時又觸犯刑法第三百十條第一項之誹謗罪，但此乃法規競合，依特別法
    優於普通法之原則，應擇一適用公職人員選舉罷免法第九十二條論處。被告先後
    二次犯行，時間密接，犯罪構成要件相同，顯係基於概括犯意反覆為之，為連續
    犯，應以一罪論，並依法加重其刑。
三、原審對被告乙○○論罪科刑，固非無見，惟查：(1)原審認被告乙○○與共同被告
    游月霞間，具有犯意聯絡及行為分擔，而論以共同正犯，尚有未合。(2)原審變更
    檢察官起訴之法條，對被告論以刑法第三百十條第一項之誹謗罪，認事用法亦有
    違誤。被告乙○○上訴意旨以否認犯罪指摘原判決不當，雖無理由，檢察官上訴
    意旨略以原審未對被告論以公職人員選舉罷免法第九十二條之罪，適用法律有所
    違誤等語，指摘原判決不當，則有理由，且原判決既有上開可議之處，本院應予
    以撤銷改判。復查被告於民主政治之競選活動中，未珍惜民主制度公平公開公正
    競選之可貴，意圖使同為候選人之丁○○不當選，利用其上台發表政見之機會，
    以前揭事實欄所示之言語、動作，公然指謫傳播足以毀損丁○○名義之不實事項
    ，其動機不足取，手段尤屬可議，犯後復飾詞力辯，未見絲毫歉意，其既為高層
    民意代表、身處議會殿堂之公眾人物，動見觀瞻，所為言行，於社會之教化，自
    有相當程度之影響，就其犯行所應受之評價，理當予以較高度之非難，量刑自不
    宜過輕，爰審酌被告犯罪之動機、目的、手段、所生之危害、犯之態度等一切情
    狀，量處有期徒刑七月，併依公職人員選舉罷免法第九十八條第三項之規定，宣
    告褫奪公權二年。又查被告未曾受有期徒刑以上刑之宣告，有臺灣高等法院被告
    全國前案紀錄表附卷可稽，於受此罪刑之宣告後，當知警惕，諒無再犯之虞，本
    院認所宣告之刑以暫不執行為適當，爰併予宣告緩刑參年，以資惕勵。
四、據上論斷，應依刑事訴訟法第三百六十九條第一項前段、第三百六十四條、第二
    百九十九條第一項前段、公職人員選舉罷免法第九十二條、第九十八條第三項，
    刑法第十一條前段、第五十六條、第三十七條第二項、第七十四條第一款，判決
    如主文。
本案經檢察官甲○○到庭執行職務。
中      華      民      國      九十三     年     三      月     四     日
                                臺灣高等法院臺中分院刑事第十庭
                                      審判長法  官  林  照  明
                                            法  官  王      銘
                                            法  官  林  清  鈞
右正本證明與原本無異。
如不服本判決應於收受送達後十日內向本院提出上訴書狀，其未敘述上訴之理由者並
得於提起上訴後十日內向本院補提理由書（均須按他造當事人之人數附繕本）。
                                            書記官    錫  彬
中   華      民      國      九十三     年     三      月     九     日
                                                                        Ｒ
